臺灣嘉義地方法院刑事判決
111年度金訴字第77號
公  訴  人  臺灣嘉義地方檢察署檢察官
被      告  劉月蓉



上列被告因違反洗錢防制法等案件，經檢察官提起公訴（110年
度偵字第11123號），本院判決如下：
    主  文
乙○○無罪。
    理  由
一、公訴意旨略以：被告乙○○可預見將個人於金融機構申辦之存
    款帳戶交予他人使用，可能遭詐欺集團成員用作詐取被害人
    款項之帳戶，且可預見該帳戶可能作為收受特定犯罪所得之
    用，他人提領贓款後即可隱匿特定犯罪所得來源，使他人逃
    避刑事追訴，竟仍基於幫助他人詐欺取財、幫助洗錢之不確
    定故意，於民國110年9月26日16時42分前某時許，在址設臺
    中市○○區○○路000號之統一超商宜昌門巿，以店到店之方式
    ，將其向臺灣中小企業銀行埔里分行申辦之帳號000-000000
    00000號帳戶（下稱「系爭帳戶」）之金融卡(下稱「系爭金
    融卡」)出租予某真實姓名年籍不詳之成年詐欺集團成員（
    無證據證明為未滿18歲之人），並事先依該人之指示，變更
    提款密碼為115588，再寄送本件帳戶供該人及所屬詐欺集團
    以本件帳戶作為向他人詐欺取財、洗錢之工具。嗣該詐欺集
    團成員取得本件帳戶後，即意圖為自己不法之所有，基於詐
    欺取財之犯意，於110年9月26日16時1分許，假冒基督教芥
    菜種會之會計人員，向告訴人甲○○謊稱：因電腦系統錯誤，
    誤將甲○○之每月捐款金額提高至新臺幣（下同）5,000元，
    須依指示匯款方可解除定期扣款云云，致告訴人甲○○陷於錯
    誤，而依指示先後於同日16時42分許、同日時44分許，以網
    路銀行轉帳方式分別轉帳4萬9,987元、3萬8,313元至本件帳
    戶；復於同日17時45分許，在臺中市○○區○○路0段000號臺中
    逢甲郵局自動櫃員機，以無摺存款之方式匯款9,985元至本
    件帳戶。嗣因告訴人甲○○發現被騙，報警處理，始悉上情。
    因認被告乙○○涉犯刑法第30條第1項前段、第339條第1項之
    幫助詐欺取財罪嫌，及刑法第30條第1項前段、洗錢防制法
    第14條第1項之幫助洗錢罪嫌等語。
二、按犯罪事實應依證據認定之，無證據不得認定犯罪事實；不
    能證明被告犯罪者，應諭知無罪之判決，刑事訴訟法第154
    條第2 項、第301 條第1 項分別定有明文。又所謂認定犯罪
    事實之證據，係指足以認定被告確有犯罪行為之積極證據而
    言，苟未能發現相當證據，或證據不足為不利於被告事實之
    認定時，即應為有利於被告之認定，更不必有何有利之證據
    ，亦不能以推測或擬制之方法，以為裁判基礎（最高法院29
    年上字第3105號、40年台上字第86號、30年上字第816號判
    例意旨參照）。另基於無罪推定原則，被告否認犯罪事實所
    持之辯解，縱有疑點，甚或不能成立，仍非有積極證據足以
    證明其犯罪行為，不能遽為有罪之認定（最高法院104 年度
    台上字第1549號判決意旨參照）。
三、公訴意旨認被告乙○○涉有上開幫助詐欺及幫助洗錢罪嫌，係
    以告訴人於警詢中之指訴、告訴人提出之通話紀錄、網路銀
    行APP交易明細截圖、郵局存摺封面影本及元大銀行提款卡
    背面影本、系爭帳戶之開戶基本資料、存款交易明細查詢單
    、內政部警政署反詐騙諮詢專線紀錄表、臺中市政府警察局
    第六分局何安派出所受（處）理案件證明單、受理詐騙帳戶
    通報警示簡便格式表、金融機構聯防機制通報單等為依據。
四、訊據被告堅詞否認有何幫助詐欺取財及洗錢等犯行，辯稱：
　　伊在臉書有看到應徵工作的廣告，是做餐廳服務人員，對方
    說要先寄送提款卡過去才能去那邊工作，他說什麼伊已經不
    記得了，LINE對話紀錄因手機問題已經遺失，伊約在同星期
    內另外寄送兆豐銀行帳戶之提款卡給別人，伊有提出告訴，
    業經新北地檢以110年度偵字第39484號為不起訴處分，當時
    伊有提供LINE對話紀錄給警方，因為當時手機沒有壞掉，本
    件帳戶資料應該在那個卷裡面會有等語。經查：
  ㈠本件詐欺集團成員取得系爭提款卡（含密碼）後，於110年9月26日16時1分許，假冒基督教芥菜種會之會計人員，向告訴人謊稱：因電腦系統錯誤，誤將告訴人之每月捐款金額提高至5,000元，須依指示匯款方可解除定期扣款云云，致告訴人陷於錯誤，而依指示先後於同日16時42分許、同日時44分許，以網路銀行轉帳方式分別轉帳4萬9,987元、3萬8,313元至系爭帳戶；復於同日17時45分許，在臺中市○○區○○路0段000號臺中逢甲郵局自動櫃員機，以無摺存款之方式匯款9,985元至系爭帳戶內等情，為被告所不爭執（見本院卷第36頁），且據告訴人於警詢中指證明確（見警卷第1-2頁，另有告訴人提出之通話紀錄、網路銀行APP交易明細截圖、郵局存摺封面影本及元大銀行提款卡背面影本、系爭帳戶之開戶基本資料、存款交易明細查詢單、內政部警政署反詐騙諮詢專線紀錄表、臺中市政府警察局第六分局何安派出所受（處）理案件證明單、受理詐騙帳戶通報警示簡便格式表、金融機構聯防機制通報單等件為證(見警卷第3-9、12-20頁)，上開告訴人遭詐騙之事實，固堪以認定。上開證據足以證明被告所申辦的系爭提款卡（含密碼），確流入不詳之詐欺集團，並為其成員所利用，作為向告訴人實施詐欺取財及後續洗錢犯行所用之工具無訛。惟被告是否構成犯罪，仍應探究被告於本案中究竟有無幫助他人詐欺取財、幫助洗錢之不確定故意。
  ㈡參以詐騙集團詐騙手法日新月異，縱然政府、金融機構廣為
    宣導，並經媒體多所披露，民眾受騙案件仍層出不窮，被害
    人亦不乏有高學歷、收入優渥或具相當社會經驗之人，受騙
    原因亦有不甚合常情者。【若一般人會因詐騙集團引誘而陷
    於錯誤，進而交付鉅額財物，則金融帳戶持有人因相同原因
    陷於錯誤，交付提款卡、密碼等資料，誠非難以想像】，自
    不能以吾等客觀常人智識經驗為基準，驟然推論交付帳戶、
    提款卡者必具有相同警覺程度、對構成犯罪之事實必有預見
    。又近年來因為檢警機關大力追緝，詐欺集團益發不易藉由
    傳統收購手法蒐集人頭金融帳戶，遂改弦易轍，以迂迴或詐
    騙手法取得金融機構帳戶，所在多有，例如佯稱租用帳戶兼
    差或代為辦理貸款等名義，致有經濟需求之民眾警覺性降低
    ，進而交付金融帳戶。此社會現象層出不窮，為本院職務上
    所已知之事實，雖經政府屢加宣導或新聞媒體不時報導，仍
    會有不少民眾受騙上當。在本案中，根據被告的供述，其正
    是在臉書求職中接觸到詐欺集團的資訊，詐欺集團甚至為避
    免遭其他網友戳破其工作內容，是透過LINE通訊軟體私下與
    被告接觸時始告知。且在接洽的過程中，詐欺集團向被告佯
    稱待被告前去面試，就會將系爭提款卡寄還等語，掩飾其於
    取得提款卡後將避而不見，欲用於詐欺取財犯罪工具的真正
    意圖，行為極其明顯是為鬆懈社會上眾多如同被告般，需要
    經濟收入者的心防。詐欺集團若非為讓金融帳戶提供者陷於
    錯誤，實無需煞費苦心編造話術，並利用取得金融帳戶後至
    佯稱發放薪資預定日之期間差，迅速用於詐欺取款，避免帳
    戶提供人察覺不合理處後掛失止付。對於成日接觸犯罪事件
    的司法人員而言，或許會覺得被此等事由所騙不可思議，然
    而對於首次遇到此種狀況的人民而言，卻未必能如此敏覺。
    既然刑法明定幫助詐欺罪之成立僅限於行為人具有故意，而
    不包含過失甚或輕率情形，法院即應遵守「無罪推定、嚴格
    證明、罪證有疑利歸被告」等刑事訴訟基本原則，及依上開
    所述「我國人頭文化盛行」之現狀，不能輕易認定交付金融
    帳戶之行為人即應負刑事責任。
　㈢本案的關鍵爭點在於：被告交付系爭提款卡（含密碼）時，
    主觀上究竟對於該等帳戶將被用來作為他人詐欺取財、洗錢
    之工具【是否預見其發生且並不違背其本意（即不確定故意
    ）？】，本院認定如下：
　⒈幫助故意必須預見正犯的犯罪行為：
　　按行為人對於構成犯罪之事實，雖預見其能發生，然就其發
    生不違背行為人本意之證明，如未能達使通常一般人均不致
    有懷疑，可確信其為真實之程度，而仍有合理性懷疑之存在
    ，即難認行為人對於構成犯罪事實之發生，存有間接故意，
    自不成立犯罪之故意。又刑事法上幫助犯之成立，須客觀上
    有幫助行為，【主觀上有幫助故意，即行為人知他人係實施
    犯罪，且認識其行為將足以就他人所實施之犯罪發生助力】
    為要件，若其行為雖在外觀上有對他人犯罪施以助力，然其
    對正犯之犯罪行為並無認識，即屬欠缺幫助故意，自難論以
    幫助犯。再按幫助犯，非但行為之外形可認為幫助，且【必
    須與正犯有犯意之聯絡】。若幫助之人，誤信為正當行為，
    並無違法之認識，則其行為縱予正犯以助力，尚難遽令負幫
    助之罪責（最高法院20年上字第1828號判例可資參照）。又
    刑法上的幫助行為，須有幫助他人犯罪的意思，如無此種故
    意，基於其他原因，以助成他人犯罪的結果，並不能評價為
    幫助犯，且刑法也不處罰過失幫助的行為（最高法院20年上
    字第1022號判例、72年度台上字第6553號判決、85年度台上
    字第270號判決意旨可參）。而所謂幫助故意，是指幫助犯
    除須認識正犯已具實施犯罪的故意外，且須認識自己的行為
    是在幫助正犯犯罪，更須認識正犯的犯罪行為，因自己的幫
    助可以助成其結果而決定幫助的故意（最高法院94年度台上
    字第2822號判決意旨參照）。刑法上的「故意」包含「知」
    與「欲」，行為人除須對構成犯罪之事實有認識以外（知）
    ，並有「希望其發生」或「其發生並不違背其本意」（欲）
    ，方能構成犯罪。因此，檢察官於本案中必須舉證證明【被
    告於交付系爭提款卡時，主觀上已預見該提款卡將為詐欺集
    團所取得，且詐欺集團將之用於詐欺取財、洗錢之犯罪工具
    ，為被告所容任、漠不關心者。】
　⒉不能排除被告於交付系爭提款卡時亦受詐欺之可能性：
　⑴如果被告於交付系爭提款卡時，也可能是受到對方話術所矇
    騙，未能正確認識到對方取得其提款卡的動機及用途，即難
    以認定被告主觀上具有幫助詐欺集團遂行詐欺取財犯行及基
    於掩飾、隱匿特定犯罪所得本質、來源及去向之之不確定故
    意。因為此時，被告自己即屬詐欺集團施用詐術的對象，也
    是被害人（亦即存在著詐欺集團可能透過詐欺的方式取得金
    融帳戶而不是只有詐取金錢的社會現象）。至於本案被告於
    交付系爭提款卡時，究竟有無可能是遭到詐欺，則應從被告
    的供述、被告與對方接觸的過程、被告的智識程度、生活與
    工作經驗以及一般社會現象等情況，綜合考量後謹慎從事後
    推斷認定之。
　⑵被告的供述、被告與對方接觸的過程：
　　被告於本院固供陳：伊有將帳戶(提款卡)寄給對方，伊寄出
    兩個帳戶資料，一個是台灣企銀(即本案系爭提款卡)、一個
    是兆豐銀行(另案，非本案)；兆豐銀行的部分伊有提告，但
    後來不起訴處分(即新北地檢署110年度偵字第39484號)。寄
    出兩個帳戶的時間約差1-2 天，是不同人叫伊寄出帳戶，伊
    所提供的LINE對話資料是與兆豐銀行的帳戶有關，是「曾怡
    靜」要伊寄出帳戶。台灣企銀的聯絡對象，伊記得LINE名稱
    是「涵涵」，並非「曾怡靜」，這兩人講話的方式差不多，
    但LINE所使用的大頭照不同，這兩人都向伊提起「零成本、
    不需要投資、需要工作兼職、缺錢的、三天賺1 萬元、一個
    月領3萬元」等語(見本院卷第33頁)，又參以被告與另案聯
    絡對象聯繫有關寄送兆豐銀行帳戶(另案，非本案)，相關細
    節之LINE對話，談及如何將報酬給被告時之訊息略以：「(
    曾怡靜)您把薪水帳戶傳給我喔」、「(被告)放錢的嗎」、
    「(曾怡靜)是的」、「(被告)00000000000）【即本案系爭
    帳戶】」等內容(見偵卷第49-50頁)，是以，倘若被告主觀
    上有預見本案提供之系爭提款卡可能流入詐欺集團中，孰還
    會要求對方將「另案寄交提款卡之薪水匯入系爭帳戶」內，
    豈非自己根本不可能取得另案寄交提款卡之任何薪水款項。
    是以，再參照被告於本院審理中陳稱：「當初我那個帳戶是
    要扣保險費的，那時候我以為帳戶會於3天後一起還給我」
    等語(見本院卷第69頁)。勾稽上述LINE對話內容與被告所辯
    內容情節相符，其在寄出系爭提款卡當時確有可能尚未預見
    該帳戶將會遭利用作為詐欺使用，亦難以預見該帳戶後續會
    遭作為掩飾不法所得（洗錢）之用。因此，被告於交付系爭
    提款卡時，其主觀上是否已預見該帳戶將為詐欺集團所取得
    ，且詐欺集團要將之用於詐欺取財及洗錢之犯罪工具？若已
    預見，是否為被告所容任（知與欲均具備）？端詳卷附客觀
    資料及被告當下之行為，相互勾稽，的確不無疑義。
　⑶被告的智識程度、生活與工作經驗：
　　查被告於本案發生時為19歲，甫高職畢業不久之年輕人，僅
    曾擔任過飯店內基層服務人員，依其現有學識、工作經驗及
    社會歷練可知，均尚屬淺短，能否遽認被告為一智慮成熟，
    具有相當社會經驗之成年人？本案確實無法排除被告於案發
    時，甚為年輕，智慮能力及生活經驗在社會中均屬較為薄弱
    者，對於風險的預見能力相對較差，如又處於經濟窘迫情況
    時，即比一般已有相當豐實社會閱歷、經濟狀況較為寬裕者
    ，更容易誤信他人所編造話術之可能性。
　⑷更進一步，本院依職權以「涵涵」為關鍵字，搜尋全國地方
    檢察署之偵查結果，共計2件不起訴處分(嘉義地檢109年度
    偵字第10732號、新北地檢110年度偵字第45561號)，並發現
    其等的情節均為行為人求職時的金融帳戶遭詐欺集團使用（
    見本院卷第45-52頁）。因此，由此司法實務現象可間接證
    實詐欺集團常以此種事由騙取民眾交付金融帳戶，而且不是
    只有被告會受騙，相當多民眾也可能會相信提供金融帳戶只
    是兼差賺錢，而不是被用來當成詐欺別人的犯罪工具。所以
    並不能推論出一般社會大眾如處於與被告相同情況時，均不
    會受騙交付金融帳戶的經驗法則。
　⒊因此，被告雖有將系爭提款卡(及密碼)交付他人，但無積極
    具體事證，足認被告確有幫助他人詐欺取財及幫助洗錢之主
    觀犯意，已如前述。據此，公訴人所提出之證據，並未能達
    到刑事有罪判決所要求之無合理懷疑之確信門檻。換言之，
    不能排除被告乃是因為受騙才交付金融帳戶之可能性，無從
    認定被告具有幫助詐欺取財、幫助洗錢之不確定故意，是應
    判決被告無罪，避免冤枉。
五、綜上所述，被告雖有配合修改提款卡密碼，且將系爭提款卡
    寄交他人，然經勾稽被告所辯及前開查詢資料，實無積極具
    體事證，足認被告確有幫助他人詐欺取財、幫助洗錢之不確
    定故意，是要難僅憑吾人主觀上之推想或臆測，即將一般經
    驗上有利於被告之其他合理情形逕予排除，遽認被告涉有幫
    助詐欺取財及幫助洗錢之犯行，申言之，自不得僅因告訴人
    匯款至被告系爭帳戶乙節，即對被告逕以刑事責任相繩。從
    而，被告被訴之上開犯嫌，依檢察官所舉之證據及卷內所有
    直接、間接之證據，既均尚未達到使通常一般人均不致有所
    懷疑得以確信其為真實之程度，仍有合理之懷疑存在，而無
    法獲致被告有罪之確信，基於「罪證有疑，唯利被告」之原
    則，揆諸前開法律規定及判例要旨，即應為被告無罪之諭知
    。　　
據上論斷，應依刑事訴訟法第301 條第1 項，判決如主文。
本案經檢察官謝雯璣提起公訴，由檢察官陳則銘到庭執行職務。
中　　華　　民　　國　　111 　年　　5 　　月　　23　　日
                  刑事第二庭   審判長 法  官  林正雄
                                      法  官  王品惠
                                      法  官  黃美綾 
以上正本證明與原本無異。
如不服本判決應於收受判決後20日內向本院提出上訴書狀，並應
敘述具體理由；其未敘述上訴理由者，應於上訴期間屆滿後20日
內向本院補提理由書（均須按他造當事人之人數附繕本）「切勿
逕送上級法院」。告訴人或被害人如對於本判決不服者，應具備
理由請求檢察官上訴，其上訴期間之計算係以檢察官收受判決正
本之日期為準。
中　　華　　民　　國　　111 　年　　5 　　月　　23　　日
                                      書記官  王嘉祺